【裁判字號】    98,上訴,261
【裁判日期】    980825
【裁判案由】    強盜等
【裁判全文】
臺灣高等法院高雄分院刑事判決         98年度上訴字第261號
上  訴  人  乙○○
即  被  告
                    現於臺灣屏東監獄竹田分監
選任辯護人  樓嘉君  律師
上列上訴人因強盜等案件，不服臺灣屏東地方法院97年度訴字第
928 號中華民國97年12月30日第一審判決（起訴案號：臺灣屏東
地方法院檢察署97年度偵字第4335號），提起上訴，本院判決如
下：
    主  文
上訴駁回。
    事  實
一、乙○○前曾於民國（下同）95年間犯搶奪及施用毒品罪，經
    原審法院判處應執行有期徒刑1 年6 月確定，嗣經減刑為有
    期徒刑9 月確定，於96年7 月16日執行完畢，仍不知悔改；
    復與丁○○（已判決確定）共同意圖為自己不法之所有，於
    97 年6月28日下午7 時30分許（起訴書誤載為17時30分許）
    ，由丁○○騎乘其所有未懸掛車牌（原車牌號碼為YFV-373
    號）之機車搭載乙○○，行經屏東縣恆春鎮○○路○○段墾
    丁國家公園管理處遊客中心入口處對面，見香港籍遊客甲○○與丙○○2 人在台26線南下公車站牌下等公車，甲○○自
    左肩至右手斜背灰黑色背包（內有甲○○護照及入出境許可
    證、甲○○匯豐銀行信用卡、渣打銀行信用卡、花旗銀行信
    用卡、匯豐銀行提款卡、丙○○花旗銀行信用卡、AOEN銀行
    信用卡、APPLE I-POD 機1 只、現金新台幣5300元、港幣20
    0 元），乙○○及丁○○認有機可乘，竟共同基於搶奪之犯
    意聯絡，謀議由丁○○騎乘上開機車在旁接應，乙○○下手
    搶奪之方式行搶，丁○○遂騎乘上開機車調頭迴轉行駛於人
    行道接近該2 名女子約10公尺處把風，乙○○則下車步行至
    該2 名女子站立之公車牌處，趁甲○○不及防備之際，一手
    拉住甲○○所揹背包帶子，另一手持丁○○所有客觀上足供
    兇器使用之20公分長剪刀欲剪斷背包帶子未成，甲○○見狀
    驚叫蹲下護住背包，乙○○當場以手猛力拉斷背包揹帶，甲○○因而往後跌倒，左手臂則遭背包刮傷，乙○○扯下甲○○背包後，往前逃跑至丁○○接應處欲坐機車逃逸，丙○○
    見狀立即追上欲搶回背包，乙○○竟另基於防護贓物之犯意
    ，手持剪刀揮舞，刺傷丙○○左手手指並喝叱丙○○不要追
    逐，致丙○○難以抗拒。兩人旋即加速逃離現場至恆春鎮○○里○○路段，除朋分搶得之現金，其餘物品連同作案用之
    剪刀隨手丟棄於草叢。嗣因甲○○、丙○○報警處理，警方
    於97年6 月29日（起訴書誤載為96年6 月29日）下午7 時30
    分許後之不詳時間，循線在屏東縣恆春鎮○○里○○路段查
    獲乙○○及丁○○，復於同日晚間在恆春鎮○○里○○路段
    山區草叢起出渠等丟棄在該處之背包及其餘財物（除現金外
    ，其餘財物均已發還甲○○、丙○○，作案剪刀則未查獲扣
    案）。
二、案經屏東縣政府警察局恆春分局移送屏東地方法院檢察署檢
    察官偵查起訴。
    理  由
壹、程序部分：
    按司法警察（官）依法具有調查犯罪嫌疑人犯罪情形及蒐集
    證據等職權，若其所作之筆錄毫無例外的全無證據能力，當
    非所宜。再者，如上開陳述，係在可信之特別情況下所為，
    且為證明犯罪事實所必要，而於審判程序中發生事實上無法
    直接審理之原因時，若仍不承認該陳述之證據適格，即有未
    洽，為補救實務上採納傳聞法則可能發生之蒐證困難問題，
    自以使上開陳述取得證據能力，始符實體真實發見之訴訟目
    的；故刑事訴訟法第159 條之3 規定：被告以外之人於審判
    中有下列情形之一，其於檢察事務官、司法警察官或司法警
    察調查中所為之陳述，經證明具有可信之特別情況，且為證
    明犯罪事實存否所必要者，得為證據：「三、滯留國外或所
    在不明而無法傳喚或傳喚不到者」；本件證人甲○○、丙○○前於警詢中之證述雖屬傳聞證據，惟其2 人於案發後已返
    回香港，且經本院傳喚不到，而上開陳述，係在自由意識之
    情形下所為，客觀上有可信之特別情況，且為證明犯罪事實
    所必要，依上開說明，其2 人於警詢中之證述，自均具有證
    據能力。
貳、實體部分：
一、訊據上訴人即被告乙○○固不諱言於上開時、地，持剪刀搶
    奪被害人甲○○身上之背包，然矢口否認有何強盜及傷害前
    往欲奪回皮包之被害人丙○○之犯行，辯稱：我當初是拿剪
    刀欲剪斷甲○○之皮包，但沒剪斷卻被發現，甲○○就蹲下
    保護皮包，我就用力把皮包搶走，甲○○就跌坐在地上，我
    就跑到丁○○接應之機車坐車逃逸，丙○○根本沒追上，且
    亦未持剪刀劃傷丙○○，並未因防護贓物，而當場對丙○○
    施以強暴，且本件我是主動向警察承認搶奪，應符合自首要
    件云云。
二、惟查：
  (一)前開事實，業據證人即被害人甲○○於警詢時證稱：「當時
    我和丙○○在公車站牌南側等公車，我隨身的背包斜揹由左
    肩至右手處，其中該乘機車被附載另1 名歹徒，就以手強行
    要扯下我隨身的背包，我立即反抗並大聲喊叫…啊…，將我
    的背包拉住，但歹徒仍未鬆手持續拉扯，致使我的左手臂遭
    受背包刮傷，我不敵該歹徒強行強取財物，致使我本人往後
    跌倒在地上，我的背包也因此被搶奪得逞，我同行友人丙○○立即徒步追逐該名歹徒，並大聲呼喊：將背包還給我們，
    丙○○也與該名歹徒發生拉扯要拿回我們的背包，在這之中
    我看見丙○○有往他的後方退，好像在閃避攻擊，但未拿回
    來，然後該歹徒就跳上機車與另1 名等候接應的歹徒，就往
    恆春鎮方向繼續逆向行駛人行道逃離現場」等語（見警詢卷
    第45頁），甚為詳盡，證人即被害人丙○○於警詢時亦證稱
    ：「當時我聽到甲○○遭搶有尖叫聲，我立即回頭看見穿黑
    色POLO衫之歹徒正在搶甲○○背包，並跳上該機車欲離去，
    我在旁邊立即追上該機車欲搶回該背包，該著黑色POLO衫歹
    徒就持剪刀鋒利處對向我脖子處並威脅、喝令（講台語) 制
    止我，我當時用左手揮開該剪刀有割傷，食指並流血」「該
    把是紅色塑膠握柄的剪刀，我手食指遭行搶之歹徒持剪刀割
    傷並流血，有至醫院擦藥沒有檢具驗傷單」等語（見警詢卷
    第50頁），證述被告搶奪後欲跳上機車離去，其在旁即追上
    機車欲搶回該背包，被告持剪刀制止，並劃傷其食指等情，
    2 人所證述情節互符，並有扣押筆錄、扣押物品錄表、贓物
    認領保管單、甲○○手臂受傷照片、丙○○手指受傷照片各
    2 張、甲○○背包遭剪刀劃剪留下剪痕照片2 張、現場模擬
    作案及帶領警方起贓照片26張在卷可參（見警卷第60頁、62
    至63頁、第83至93頁），被告乙○○空言否認持剪刀劃傷丙○○，顯係避重就輕之詞，無足採信。
  (二)按刑法所謂致使不能抗拒，祇須犯人所用強制手段，足使被
    害人發生恐怖而抑制其抗拒作用為已足，並非已被害人完全
    喪失抗拒能力為要件；且所謂「致使不能抗拒」只須行為人
    之行為性質及當時存在之具體情狀，可資抑制被害人之抗拒
    者，即足當之，至被害人實際上有無抗拒，則非所問（最高
    法院26年滬上字第57號判例意旨、84年度台上字第6212號判
    決參照）。查剪刀本身具有殺傷力，足以對他人身體、生命
    、安全構成直接威脅，被告乙○○身材高大壯碩、手持剪刀
    向被害人丙○○揮劃，且丙○○以左手反抗後亦因而左食指
    遭劃傷，是客觀上已足抑制被害人丙○○之抗拒程度甚明。
  (三)又刑法第62條所規定之自首，係以犯人在犯罪未發覺前，向
    該管公務員自承犯罪，而受法律之裁判為要件。所謂未發覺
    ，乃指犯罪事實未為有偵查犯罪職權之公務員發覺，或犯罪
    事實雖已發覺，而犯人為誰，尚不知者而言。本件據證人即
    承辦員警戊○○於本院審理時到庭證稱：案發後我們依被害
    人及證人所陳述機車特徵，發現丁○○有同型機車，先傳丁○○到案說明，他有承認犯案，但沒有供出乙○○犯案，我
    們再調閱路邊監視器，依監視器畫面所拍得丁○○機車所搭
    載同夥背影，懷疑乙○○涉案，因為我們認識乙○○通知他
    到案說明，剛開始他沒有承認，經過溝通、查證後，乙○○
    才承認犯案等語（見本院98年8 月11日審判筆錄），是承辦
    員警已調閱路邊監視器畫面而懷疑被告乙○○涉案，經通知
    被告乙○○到案說明，其起初仍不承認涉案，經警方溝通、
    查證後，被告乙○○始承認犯案，顯見警方已先由監視器畫
    面懷疑、發覺被告乙○○涉案，被告乙○○顯不符合上開自
    首之要件，其此部分所辯，亦無足採。
  (四)綜上所述，被告乙○○於搶奪犯行既遂後，為防護贓物，當
    場對被害人丙○○施強暴致難以抗拒之事證明確，其犯行堪
    以認定。
三、按刑法第329條準強盜罪之規定，將竊盜或搶奪之行為人為
    防護贓物、脫免逮捕或湮滅罪證而當場施強暴、脅迫之行為
    ，視為施強暴、脅迫使人不能抗拒而取走財物之強盜行為，
    乃因準強盜罪之取財行為與施強暴、脅迫行為之因果順序，
    雖與強盜罪相反，卻有時空之緊密連接關係，以致竊盜或搶
    奪故意與施強暴、脅迫之故意，並非截然可分，而得以視為
    一複合之單一故意，亦即可認為此等行為人之主觀不法與強
    盜行為人之主觀不法幾無差異；復因取財行為與強暴、脅迫
    行為之因果順序縱使倒置，客觀上對於被害人或第三人所造
    成財產法益與人身法益之損害卻無二致，而具有得予以相同
    評價之客觀不法。故擬制為強盜行為之準強盜罪構成要件行
    為，雖未如刑法第328條強盜罪之規定，將實施強暴、脅迫
    所導致被害人或第三人不能抗拒之要件予以明文規定，惟必
    於竊盜或搶奪之際，當場實施之強暴、脅迫行為，已達使人
    難以抗拒之程度，其行為之客觀不法，方與強盜行為之客觀
    不法相當，而得與強盜罪同其法定刑（司法院大法官會議釋
    字第630號解釋之解釋文及理由書參照）。又刑法第329條之
    以強盜論，即以強盜罪相當條文處罰之意，並非專以第328
    條第1 項之強盜論，故第330 條所謂犯強盜罪，不僅指自始
    犯強盜罪者而言，即依第329 條以強盜論者，亦包括之，如
    此項準強盜有第321 條第1 項各款情形之一，自應依第330
    條論處，此亦有最高法院42年臺上字第523 號判例足佐。再
    刑法準強盜罪，係以竊盜或搶奪為前提，在脫免逮捕之情形
    ，其竊盜或搶奪既遂者，即以強盜既遂論，亦有最高法院68
    年臺上字第2772號判例可資參照。又刑法第321 條第1 項第
    3 款之攜帶兇器竊盜罪，係以行為人攜帶兇器竊盜為其加重
    條件，此所謂兇器，其種類並無限制，凡客觀上足對人之生
    命、身體、安全構成威脅，具有危險性之兇器均屬之，且祇
    須行竊時攜帶此種具有危險性之兇器為已足，並不以攜帶之
    初有行兇之意圖為必要（最高法院79年臺上字第5253號判例
    要旨可供參照）。本件被告乙○○搶奪時所持用被告丁○○
    所有之剪刀一把，刀面為金屬材質且鋒利等情，於客觀上足
    以對人之身體、生命、安全構成威脅，自堪認為兇器無疑。
    又被告乙○○持剪刀對被害人丙○○揮劃致使其不能抗拒，
    業已論述如前，足認被告乙○○上開犯行應論以準強盜罪無
    誤。
四、核被告乙○○攜帶兇器搶奪後，因防護贓物，而當場施強暴
    行為，係犯刑法第329條之準強盜罪，並有同法第321條第1
    項第3款之情形，應依同法第330條第1項加重強盜罪論處。
    檢察官起訴書認被告所為係涉犯刑法第330條之共同強盜罪
    ，惟查被告乙○○於遭發覺搶奪後，因被害人甲○○並拉住
    背包，乙○○當場以手猛力拉斷背包，甲○○因而往後跌倒
    ，左手臂則遭背包刮傷等情，業經被告乙○○供承在卷，且
    參酌被害人甲○○警詢證述：被告以手強行要扯下我的背包
    ，我立即大叫反抗並把背包拉住，但被告乙○○並未鬆手繼
    續拉扯，最後背包仍被搶走，我跌到在地左手臂因而受傷等
    語，顯見被告乙○○於持剪刀欲剪斷揹帶未果後，及猛力拉
    扯被害人甲○○身上背包，可知被害人甲○○係因被告乙○○搶奪離開時力量較大，致重心不穩跌坐於地，被告乙○○
    尚無進一步對其施強暴、脅迫，抑制被害人自由意志，致使
    其不能抗拒之情形，是被告乙○○上開所為與刑法第330 條
    第1 項之構成要件，尚屬有間，本件起訴法條尚有未恰，惟
    其基本社會事實相同，本院自可審理並變更起訴法條。被告
    與同案被告丁○○2 人就被告乙○○持剪刀行搶之加重搶奪
    犯行部分，有犯意聯絡行為分擔，應論以共同正犯，又被告
    乙○○對被害人甲○○搶奪過程中，雖因拉扯背包，致被害
    人甲○○左手臂受有傷害，乃實行搶奪之結果，應不另論傷
    害罪。又刑法上之共同正犯，以有意思之聯絡行為之分擔為
    要件，倘行為人對於他人之犯罪，既無聯絡之意思，又無分
    擔實施之行為，即不得以共犯論（最高法院18年上字第673
    號判例參照）；而共同正犯之所以應對其他共同正犯所實施
    之行為負其全部責任者，以就其行為有犯意之聯絡為限，若
    他犯所實施之行為，超越原計畫之範圍，而為其所難遇見者
    ，則應就其所知之程度，令負責任，未可概以共同正犯論（
    最高法院50年台上字第1060號判例、82年台上字第5141號裁
    判意旨參照）。又竊盜因防護贓物、脫免逮捕或湮滅罪證，
    而當場實施強暴、脅迫，論以強盜之規定，自以實施強暴、
    脅迫之人為限，其他竊盜共犯對於行強如犯意之聯絡，不容
    概以強盜論擬，此最高法院亦著有明文（最高法院23年上字
    第2316號判例意旨參照），本件同案被告丁○○於警詢時已
    供承：案發當日19時許，被告乙○○提議要去做「啦啦隊」
    （意思即表示搶奪被害人財物時之拉扯動作），我搭載被告
    乙○○出外沿途找尋犯案對象，…到達現場後，被告乙○○
    坐在機車後座在我耳旁說直接由他行搶即可等語，被告乙○○於原審亦證稱：是我向被告丁○○提議要去搶皮包，我確
    實有跟丁○○說「我們去剪皮包好嗎？」，在警局時也的確
    有向丁○○說回頭「拉」那兩人的皮包等語，顯見被告乙○○與同案被告丁○○2 人最初之犯意聯絡係以拉扯皮包之方
    式等搶奪之犯行為內容。又衡諸案發當時情況，被告丁○○
    就被告乙○○下車後對被害人甲○○搶奪皮包之犯行可能致
    甲○○跌倒具備高度可預見性（因此乃不法腕力實施之通常
    結果），然其於2 人事前並未議及欲對被害人施強制力，且
    事發當時被害人丙○○突然追逐被告乙○○欲奪回背包，亦
    非同案被告丁○○所能預見，依前揭判例意旨，當不能令同
    案被告丁○○負共同強盜犯行之罪責，併予敘明。被告乙○○前曾於95年間犯搶奪及施用毒品罪，經原審法院判處應執
    行有期徒刑1 年6 月確定，嗣經減刑為有期徒刑9 月確定，
    於96年7 月16日執行完畢，此有臺灣高等法院被告前案紀錄
    表附卷可參，其受徒刑之執行完畢，5 年以內故意再犯本件
    有期徒刑以上之罪，為累犯，應依法加重其刑。
五、原審因而適用刑法第329條、第330條第1項、第47條第1項之
    規定，並審酌被告乙○○素行非佳，且正值青壯，竟不思以
    正當途徑獲取財物，猶為貪圖不法利益即心存僥倖，卻攜帶
    兇器而奪取他人之財物，在車水馬龍之路旁恣意大膽為之，
    對公權力之藐視莫此為甚，且於搶奪後，為防護贓物，手持
    剪刀喝令被害人丙○○不准再追逐，使被害人手指受傷而不
    能抗拒，而順遂其犯行，雖其犯罪所得利益價值非鉅，然行
    為已嚴重破壞社會治安，更對被害人之生命造成嚴重之威脅
    ，行為殊值非難等一切情狀，量處有期徒刑7年2月，其認事
    用法，均無不合，量刑亦屬適當，被告乙○○上訴意旨，仍
    執陳詞，否認犯行，指摘原判決此部分不當，為無理由，應
    予駁回。
據上論斷，應依刑事訴訟法第368條，判決如主文。
本案經檢察官彭南雄到庭執行職務。
中    華    民    國    98    年    8    月    25    日
                  刑事第三庭    審判長法  官  周賢銳
                                      法  官  施柏宏
                                      法  官  黃憲文
以上正本證明與原本無異。
如不服本判決應於收受本判決後10日內向本院提出上訴書狀，其
未敘述上訴理由者，並得於提起上訴後10日內向本院補提理由書
狀（均須按他造當事人之人數附繕本）「切勿逕送上級法院」。
中    華    民    國    98    年    8     月    25    日
                                      書記官  施耀程
附錄本件判決論罪科刑法條：
刑法第329條
竊盜或搶奪，因防護贓物、脫免逮捕或湮滅罪證，而當場施以強
暴脅迫者，以強盜論。
刑法第330條：
犯強盜罪而有第321條第1項各款情形之一者，處7年以上有期徒
刑。
前項之未遂犯罰之。


司法院資訊處製作；財團法人民間司法改革基金會備份。
